【裁判字號】    99,交聲,4560
【裁判日期】    991229
【裁判案由】    交管條例聲異
【裁判全文】
臺灣板橋地方法院交通事件裁定        99年度交聲字第4560號
原處分機關  交通部公路總局臺北區監理所板橋監理站
異  議  人
即受處分人  肯堂
上列異議人因違反道路交通管理處罰條例案件，對於交通部公路
總局臺北區監理所於民國99年12月13日以板監裁字第裁41-C0000
0000號違反道路交通管理事件裁決書所為之處分，聲明異議，本
院裁定如下：
    主  文
原處分撤銷。
肯堂汽車駕駛人，駕駛汽車經測試檢定酒精濃度超過規定標準
，吊扣普通重型機器腳踏車駕駛執照壹年，並應接受道路交通安
全講習。
    理  由
一、原處分意旨略以：本件異議人即受處分人肯堂於民國99年
    10月19日23時47分許，騎乘車牌號碼LEC-292 號普通重型機
    車，行經新北市○○區○○路2 段245 巷信義國小前，經臺
    北縣政府（現改制為新北市政府）警察局板橋分局信義派出
    所警員攔停後，測得其吐氣所含酒精濃度為每公升0.84毫克
    ，因而當場製單舉發，嗣原處分機關以異議人有「汽車駕駛
    人酒精濃度超過規定標準（每公升0.55毫克以上）」之違規
    行為，而於99年12月13日以板監裁字第裁41-C00000000號違
    反道路交通管理事件裁決書，依道路交通管理處罰條例第35
    條第1 項第1 款之規定，裁處異議人罰鍰新臺幣（下同）45
    ,000元，吊扣駕駛執照12個月，並依同條例第24條第1 項第
    2 款（裁決書漏載第1 項第2 款）規定應接受道路交通安全
    講習等語。
二、聲明異議意旨略以：異議人本件酒後駕車犯行業經臺灣板橋
    地方法院檢察署檢察官為緩起訴處分（聲明異議狀誤載為法
    院判決）確定，並向國庫繳納7 萬元，惟原處分機關卻又裁
    處異議人罰鍰4 萬5 千元，實有違一事不二罰原則，異議人
    家境困難，家中並有年邁雙親，為此聲請撤銷4 萬5 千元之
    處分等語。
三、按汽車（依道路交通管理處罰條例第3 條第8 款規定，包括
    機器腳踏車）駕駛人飲用酒類或其他類似物後其吐氣所含酒
    精濃度超過每公升0.25毫克或血液中酒精濃度超過百分之0.
    05以上者，不得駕車，道路交通安全規則第114 條第2 款定
    有明文。又汽車駕駛人，駕駛汽車經測試檢定有酒精濃度超
    過規定標準之情形者，處15,000元以上60,000元以下罰鍰，
    並當場移置保管該汽車及吊扣其駕駛執照1 年；又汽車駕駛
    人有第35條第1 項規定之情形者，應接受道路交通安全講習
    ，道路交通管理處罰條例第35條第1 項第1 款、第24條第1
    項第2 款有明文規定。
四、經查：
  (一)異議人有於前揭時、地酒後騎乘車牌號碼LEC-292 號普通重
    型機車，經警攔停後，測得其吐氣所含酒精濃度為每公升0.
    84毫克，而有汽車駕駛人酒精濃度超過規定標準之交通違規
    行為乙節，為異議人所不爭執，並有臺北縣政府警察局99年
    10月19日北縣警交大字第C00000000 號舉發違反道路交通管
    理事件通知單影本、酒精濃度檢測紙各1 紙存卷可稽。又其
    同一酒後駕車之行為，因同時觸犯刑法第185 條之3 之公共
    危險罪，經臺灣板橋地方法院檢察署檢察官於99年10月27
    日以99年度速偵字第6913號為緩起訴處分，緩起訴期間為2
    年，並命異議人應於緩起訴處分確定，收受緩起訴處分命令
    通知書2 個月內，向國庫支付7 萬元，復經檢察官依職權呈
    請臺灣高等法院檢察署再議，經於99年11月9 日以99年度上
    職議字第14870 號處分書駁回再議確定，此有該緩起訴處分
    書及駁回再議處分書各1 份在卷可參，堪認異議人確有原處
    分所指酒後騎乘機車之違規行為無訛。
(二)按行政罰法第26條第1 項、第2 項規定：「一行為同時觸犯
    刑事法律及違反行政法上義務規定者，依刑事法律處罰之。
    但其行為應處以其他種類行政罰或得沒入之物而未經法院宣
    告沒收者，亦得裁處之。」、「前項行為如經不起訴處分或
    為無罪、免訴、不受理、不付審理之裁判確定者，得依違反
    行政法上義務規定裁處之。」，其所揭示之所謂「一事不二
    罰」原則，探究其立法目的，係以一行為同時觸犯刑事法律
    及違反行政法上義務規定時，由於刑罰與行政罰同屬對不法
    行為之制裁，而刑罰之懲罰作用較強，故依刑事法律處罰，
    即足資警惕時，實無一事二罰再處行政罰之必要；且刑事法
    律處罰，由法院依法定程序為之，較符合正當法律秩序，應
    予優先適用。但罰鍰以外之沒入或其他種類行政罰，因兼具
    維護公共秩序之作用，為達行政目的，行政機關仍得併予裁
    處。又此所稱「其他種類行政罰」，係指違反行政法上之義
    務應受「裁罰性」之「不利處分」而言，依行政罰法第2 條
    規定，應包括限制或禁止行為之吊扣證照處分及警告性之講
    習處分在內，合先敘明。
(三)次按檢察官之緩起訴處分於緩起訴期間內，有下列情形之一
    者，檢察官得依職權或依告訴人之聲請撤銷原處分，繼續偵
    查或起訴：(1)於期間內故意更犯有期徒刑以上刑之罪，經檢
    察官提起公訴者；(2)緩起訴前，因故意犯他罪，而在緩起訴
    期間內受有期徒刑以上刑之宣告者；(3)違背第253 條之2 第
    1 項各款之應遵守或履行事項者，刑事訴訟法第253 條之3
    第1 項定有明文。據此可知經檢察官為「緩起訴」處分者，
    於「緩起訴」之猶豫期間內，最終是否會被檢察官提起公訴
    ，猶懸而未定，亦即「緩起訴」處分於猶豫期間內尚未具有
    實質之確定力，檢察官仍得根據上開規定依職權或依告訴人
    之聲請，將被告「緩起訴」處分撤銷。而行政罰法第26條明
    定一事不二罰原則，且應受行政罰之行為如經不起訴處分或
    為無罪、免訴、不受理、不付審理之裁判「確定」者，始得
    依違反行政法上義務規定裁處之，並未明文包括「緩起訴」
    處分在內，雖「緩起訴」處分之最終使被告免於刑事訴追之
    效果與「不起訴」處分之效果相同，惟依行政罰法第26條第
    2 項之立法意旨，亦必須待緩起訴處分實質確定時，被告始
    最終地確定免於受刑事訴追，原處分機關始得為行政裁罰，
    亦即在緩起訴期間內即猶豫期間期滿前，該緩起訴處分仍有
    被撤銷之可能，處分機關若於上揭緩起訴猶豫期間期滿前逕
    為行政裁決，裁處處分人行政罰鍰，將使受處分人日後有同
    時遭受行政處罰（指罰鍰）及刑事訴追之危險，顯與行政罰
    法第26條規定之立法意旨相違背（臺灣高等法院暨所屬法院
    98年法律座談會刑事類提案第24號研討意見參照）。
(四)又94年12月28日修正公布，95年7 月1 日施行之道路交通管
    理處罰條例第35條第8 項規定：「前項汽車駕駛人，經裁判
    確定處以罰金低於本條例第92條第3 項所定最低罰鍰基準規
    定者，應依本條例裁決繳納不足最低罰鍰之部分」之規定，
    核屬行政罰法第26條之特別規定。查酒後駕車經檢察官為緩
    起訴處分，並命被告向公益團體捐款或提供義務勞務者，被
    告係履行檢察官為緩起訴處分命令，此等命令名義上雖非刑
    罰，但仍是一種特殊的處遇措施，造成被告之財產減少或義
    務增加，性質上亦屬干預人民自由之處分，與刑事制裁無異
    ，實質上為刑事處罰。故檢察官為緩起訴處分並命向公益團
    體捐款者，其捐款解釋上亦屬道路交通管理處罰條例第35條
    第8 項所規定之罰金，監理機關雖不得再為行政裁罰，惟若
    行為人依緩起訴處分所支付之捐款金額，未達道路交通管理
    處罰條例第92條第3 項所訂最低罰鍰基準規定者，依該條例
    第35條第8 項之規定，即須補繳不足最低罰鍰之部分，始為
    適法。是檢察官為緩起訴處分並命捐款者，其捐款解釋上亦
    屬道路交通管理處罰條例第35條第8 項所規定之罰金，若駕
    駛人所支付之緩起訴處分金，未達道路交通管理處罰條例第
    92條第3 項所定最低罰鍰基準規定者，依該條例第35條第8
    項之規定，仍須補繳不足最低罰鍰之部分。則於緩起訴猶豫
    期間屆滿後，對上述不足額處分，處分機關仍有裁處罰鍰之
    空間，惟此須俟緩起訴猶豫期間屆滿後始得為之（臺灣高等
    法院暨所屬法院97年法律座談會刑事類提案第39號研討意見
    參照）。
(五)準此，本件異議人上開酒後駕車之行為，既同時違反道路交
    通管理處罰條例第35條第1 項第1 款與刑法第185 條之3 之
    規定，係一行為同時觸犯刑事法律及違反行政法上義務規定
    ，依行政罰法第26條第1 項前段規定，應依刑事法律處罰之
    。而異議人酒後駕車違反刑法第185 條之3 之規定，業經臺
    灣板橋地方法院檢察官於99年10月27日以99年度速偵字第69
    13號為緩起訴處分，緩起訴期間為2 年，並命異議人應於緩
    起訴處分確定後，收受緩起訴處分命令通知書之2 個月內，
    向國庫支付7 萬元，復經檢察官依職權呈請臺灣高等法院檢
    察署再議，經於99年11月9 日以99年度上職議字第14870 號
    處分書駁回再議確定，緩起訴期間為99年11月9 日至101 年
    11月8 日，故該緩起訴期間尚未期滿。則揆諸前開說明，必
    須待緩起訴處分「實質確定」時，異議人始最終地確定免於
    受刑事訴追，原處分機關始得為行政裁罰裁處罰鍰，亦即在
    緩起訴期間內即猶豫期間期滿前，該緩起訴處分仍有被撤銷
    之可能，此時原處分機關若依法為行政裁決為罰鍰處分，將
    使受處分人有同時遭受行政處罰（罰鍰）及刑事訴追之危險
    ，顯與行政罰法第26條規定之立法意旨相違背。
(六)至於原處分機關援引交通部95年7 月17日交路字第09500069
    86號函釋，認「緩起訴乃附帶條件的不起訴處分，亦即是不
    起訴的一種」，而認應維持原裁處罰鍰之處分云云。惟按法
    官依據法律獨立審判，憲法第80條定有明文；且各機關依其
    職掌就有關法規為釋示之行政命令，法官於審判案件時，固
    可予以引用，但仍得依據法律，表示適當之不同見解，並不
    受其拘束，司法院大法官會議釋字第216 號解釋意旨可資參
    照。是原處分機關所提前開函釋，既與本院前揭見解不同，
    本院自不受其拘束，附此敘明。
五、綜上所述，異議人確有於前揭時間、地點，飲酒後騎乘機車
    之違規行為，原處分機關在緩起訴處分尚未實質確定前，逕
    依道路交通管理處罰條例第35條第1 項第1 款規定裁罰異議
    人罰鍰45,000元部分，顯與行政罰法第26條第1 項前段、第
    2 項之規定意旨有違，即有可議。又原處分機關依前揭道路
    交通管理處罰條例第35條第1 項1 款及第24條第1 項第2 款
    之規定，裁處異議人吊扣駕駛執照（裁決書漏未載明普通重
    型機器腳踏車駕駛執照）12個月及施以道路交通安全講習之
    其他種類行政裁罰之部分，因屬行政罰法第26條第1 項但書
    及第2 條第1 款所稱之其他種類行政罰，兼具維護公共秩序
    之作用，為達此行政目的，原處分機關就此部分予以裁處，
    並無違反一事不二罰原則，惟因本件酒後駕車為一個違規行
    為，罰鍰、吊扣處分及施以道路交通安全講習部分無從分離
    。從而，應認異議人提起本件異議為有理由，本院自應將原
    處分撤銷，自為裁罰如主文第2 項所示，以期適法（參照臺
    灣高等法院暨所屬法院98年法律座談會刑事類提案第20號、
    第23號討論提案審查意見暨研討結果）。
據上論斷，應依道路交通管理處罰條例第87條第2 項，道路交通
事件處理辦法第19條，裁定如主文。
中    華    民    國    99    年    12    月    29    日
                        交通法庭  法  官  林淑婷
上列正本證明與原本無異。
如不服本裁定，應於裁定送達後五日內敘明抗告理由，向本院提
出抗告狀。
                                  書記官  翁淑婷
中    華    民    國    99    年    12    月    30    日

司法院資訊處製作；財團法人民間司法改革基金會備份。
